【裁判字號】    97,訴,3317
【裁判日期】    971226
【裁判案由】    違反毒品危害防制條例
【裁判全文】
臺灣彰化地方法院刑事判決              97年度訴字第3317號
公 訴 人    臺灣彰化地方法院檢察署檢察官
被    告    甲○○
上列被告因違反毒品危害防制條例案件，經檢察官提起公訴（97
年度毒偵字第3180號、第4292號），被告於本院準備程序中自白
犯罪，有刑事訴訟法第273 條之1 第1 項之情形，本院合議裁定
由受命法官獨任進行簡式審判程序，茲審理判決如下：
    主  文
甲○○施用第一級毒品，累犯，處有期徒刑玖月，扣案之海洛因
壹包（驗餘淨重零點壹壹壹公克）沒收銷燬之。
    事  實
一、甲○○前於民國（下同）90年間，因施用第一、二級毒品案
    件，經本院以90年度毒聲字第3966號裁定，送觀察、勒戒後
    ，認有繼續施用毒品之傾向，由臺灣南投地方法院以91年度
    毒聲字第649 號裁定令入戒治處所施以強制戒治，嗣經戒治
    處所評定合格，認無繼續戒治之必要，由臺灣南投地方法院
    以91年度毒聲字第1211號裁定停止戒治，所餘戒治期間付保
    護管束，並於92年6 月5 日保護管束期滿未經撤銷停止戒治
    ，而視為執行完畢。詎其仍不知悔改，於前開強制戒治執行
    完畢後5 年內之94年間，因連續施用第1 級毒品案件，經臺
    灣高等法院臺中分院以94年度上訴字第1991號判決判處有期
    徒刑10月確定；又於95年間，因施用第2 級毒品案件，經本
    院以95年度彰簡字第385 號判決判處有期徒刑3 月，如易科
    罰金，以銀元300 元折算1 日確定，上開二案經本院以95年
    度聲字第1327號裁定定應執行有期徒刑1 年確定，並於96年
    2 月10日因縮刑期滿執行完畢。詎其仍不知悔改，復基於施
    用第一、二級毒品之犯意，於97年7 月29日上午9 時許，在
    彰化縣大村鄉村○村○○○路路旁，將海洛因及甲基安非他
    命置於香菸點火吸食其煙之方式，同時施用第一級毒品海洛
    因及第二級毒品甲基安非他命1 次。嗣於97年7 月29日下午
    2 時10分許，為警於彰化縣大村鄉村○村○○○路21號前查
    獲，並扣得海洛因1 包（送驗淨重0.1183公克，驗餘淨重0.
    111 公克），並經其同意採集尿液送驗後，結果呈嗎啡、可
    待因、安非他命、甲基安非他命陽性反應，始查悉上情。
二、案經彰化縣警察局員林分局報告臺灣彰化地方法院檢察署檢
    察官偵查起訴。
    理  由
一、按除被告所犯為死刑、無期徒刑、最輕本刑為3 年以上有期
    徒刑之罪或高等法院管轄第1 審案件者外，於前條第1 項程
    序進行中，被告先就被訴事實為有罪之陳述時，審判長得告
    知被告簡式審判程序之旨，並聽取當事人、代理人、辯護人
    及輔佐人之意見後，裁定進行簡式審判程序；除簡式審判程
    序及簡易程序及第376 條第1 款、第2 款所列之罪之案件外
    ，第1 審應行合議審判，刑事訴訟法第273 條之1 第1 項、
    第284 條之1 分別定有明文。本件被告甲○○所涉係死刑、
    無期徒刑、最輕本刑為3 年以上有期徒刑之罪或高等法院管
    轄第1 審案件以外之罪，並於本院行準備程序時就被訴事實
    為有罪之陳述，本院合議庭依前揭規定，經評議結果，裁定
    改由受命法官獨任行簡式審判程序，先予敘明。
二、上揭犯罪事實，業據被告甲○○於本院審理時坦承無訛，且
    其於97年7 月29日為警查獲後所採集之尿液，經送鑑驗結果
    ，確實呈安非他命、甲基安非他命、可待因、嗎啡陽性反應
    ，此有尿液編號與真實姓名對照認證單及中山醫學大學附設
    醫院檢驗科藥物檢測中心97年9 月18日尿液檢驗複驗報告各
    1 紙在卷可稽；而扣案之白色粉末1包 ，經送鑑驗結果，確
    實含第一級毒品海洛因成分（送驗淨重0.1183公克，驗餘淨
    重0.111 公克），有毒品初步檢驗報告單及行政院衛生署草
    屯療養院97年8 月25日草療鑑字第0970007460號鑑定書各1
    紙附卷可參，足見被告之自白與事實相符。
三、按觀察、勒戒或強制戒治執行完畢釋放後，5 年內再犯毒品
    危害防制條例第10條之罪，即應直接依法追訴判決，固毋庸
    再行該條例針對「初犯」所規定之觀察、勒戒或強制戒治等
    治療程序，然若係於觀察、勒戒或強制戒治執行完畢釋放後
    ，5 年後再犯第10條之罪者，則應重新依該條例第20條第1
    項、第2 項關於「初犯」之規定，先行送觀察、勒戒，並依
    其觀察、勒戒結果有無繼續施用毒品傾向，以定其是否施以
    強制戒治之治療程序，再於上開治療程序執行完畢後始由檢
    察官為不起訴處分，而非直接加以追訴處罰，此觀諸現行生
    效施行之毒品危害防制條例（於92年7 月9 日修正公布，自
    93年1 月9 日施行）第20條、第23條之規定甚明。而考諸前
    開毒品危害防制條例之修正理由主要係認觀察、勒戒或強制
    戒治後5 年後再犯者，顯見前所實施之觀察、勒戒或強制戒
    治已足以遮斷其施用毒品之癮，為期自新及協助其斷除毒癮
    ，對此5 年後再犯者仍適用初犯之規定（即該條例第20條第
    3 項之規定），即先經觀察、勒戒、強制戒治之程序【見該
    條例第20 條 修法理由5 第3 項修正理由（二）】，且為配
    合簡化施用毒品犯之刑事處遇程序，並鑑於經觀察、勒戒或
    強制戒治執行完畢釋放後5 年內再犯者，其再犯率甚高，原
    據以實施之觀察勒戒及強制戒治既已無法收其實效，自應施
    以刑事處遇【見該條例第23條修正理由3 （二）】，凡此俱
    見現行毒品危害防制條例於修正時刪除修正前2 犯及3 犯之
    規定，一改修法前繁雜之處遇程序，僅將施用毒品犯簡化區
    分為初犯、再犯外，並認施用毒品者係屬病患性犯人，以觀
    察、勒戒戒除其身癮，併以強制戒治方式祛除心癮之措施。
    由是觀之，現行毒品危害防制條例仍採「刑罰處遇程序」與
    「治療之保安處分程序」二者併行之方式，並將施用毒品者
    區分為「初犯」與「再犯」之不同，詳言之，倘毒品施用者
    係前經觀察、勒戒或強制戒制等治療程序執行完畢5 年後，
    始再施用毒品之「初犯」，因認前所執行之觀察、勒戒或強
    制戒治足收戒除毒癮之效，自應重新先經觀察、勒戒或強制
    戒治等治療程序，並於治療程序執行完畢後由檢察官直接為
    不起訴處分，毋庸對之追訴處罰，反觀，在「再犯」之情形
    ，因其先前所為治療程序顯未能收祛除毒癮之實效，且考量
    施用毒品者之再犯率偏高，乃簡化其刑事處遇程序，而對之
    直接追訴處罰，不再施以保安處分之治療程序，是現行毒品
    危害防制條例所採「初犯」與「再犯」之界分，已揚棄過去
    修正前毒品危害防制條例所採一、二、三犯之判斷標準及處
    遇程序，且側重於觀察、勒戒或強制戒治等治療程序是否確
    實收其成效。因之，對於所謂「初犯」與「再犯」之區別，
    除應視其是否於觀察、勒戒或強制戒治執行完畢釋放後，5
    年後再犯者外，尚應兼顧其前次所施予觀察、勒戒、強制戒
    治程序之成效以資判斷，如此方能貫徹現行毒品危害防制條
    例之修正立法意旨，且細繹現行毒品危害防制條例第20條、
    第23條之立法理由可知，所謂「再犯」應係指依該條例規定
    執行觀察、勒戒、強制戒治完畢釋放，再犯施用毒品罪者均
    屬之（見該條例第20條修法理由2 後段），是對於現行毒品
    危害防制條例第20條第3 項規定「觀察、勒戒或強制戒治執
    行完畢後，5 年後再犯」之解釋，自應限於該施用毒品之行
    為人於觀察、勒戒或強制戒治執行完畢後5 年內均未再有任
    何施用毒品之犯行，始足當之，茍其施用毒品之犯行，前經
    觀察、勒戒或強制戒治執行完畢後，5 年內曾因再犯施用第
    1 、2 級毒品之行為，而經法院判處刑罰之處遇程序確定者
    ，縱其係於觀察、勒戒或強制戒治執行完畢5 年後復為施用
    毒品者，因其於治療程序之保安處分執行完畢5 年內，既仍
    有繼續施用毒品之犯行，即難認前所執行之治療程序有何戒
    除其身心毒癮之成效可言，自不得僅憑該次施用毒品犯行係
    在前次執行治療程序之保安處分完畢後5 年後再犯一端，即
    依現行毒品危害防制條例第20條第3 項規定，逕認為「初犯
    」，而適用同條第1、2項之觀察、勒戒或強制戒治等治療程
    序，否則無異使接受治療程序執行成效不彰，而屢犯施用毒
    品罪之行為人，僅因其施用毒品行為與前次觀察、勒戒或強
    制戒治完畢之時間相距已逾5 年，反得循初犯之保安處分程
    序，獲邀寬典，不啻與前揭毒品危害防制條例之修法初衷背
    道而馳，是就此情形，仍應認屬「再犯」之範疇，直接適用
    刑事刑罰處遇之程序，始符修法之本旨。查本件被告前於90
    年間，因施用第一、二級毒品案件，經本院以90年度毒聲字
    第3966號裁定，送觀察、勒戒後，認有繼續施用毒品之傾向
    ，由臺灣南投地方法院以91年度毒聲字第649 號裁定令入戒
    治處所施以強制戒治，嗣經戒治處所評定合格，認無繼續戒
    治之必要，由臺灣南投地方法院以91年度毒聲字第1211號裁
    定停止戒治，所餘戒治期間付保護管束，並於92年6 月5 日
    保護管束期滿未經撤銷停止戒治，而視為執行完畢。詎其於
    前開強制戒治執行完畢5 年內之94年間，因連續施用第一級
    毒品案件，經臺灣高等法院臺中分院以94年度上訴字第1991
    號判決判處有期徒刑10月確定等情，此有臺灣高等法院被告
    全國前案紀錄表在卷可參，而被告本件施用第一、二級毒品
    之犯行，雖係在前次強制戒治處分執行完畢5 年後所犯，惟
    被告於上開強制戒治處分執行完畢釋放5 年內，曾再犯施用
    第一級毒品之罪經法院宣示判決並確定，已詳述如前，顯見
    其並非於強制戒治處分執行完畢釋放後5 年內均無任何施用
    毒品之犯行，且其既已於上開強制戒治處分執行完畢5 年內
    再犯施用第一、二級毒品之罪，已符合毒品危害防制條第23
    條第2 項之所定之追訴要件，揆諸前開毒品危害防制條例條
    文及說明，被告所為本件施用第一、二級毒品之犯行，即均
    無「初犯」規定之適用，自均毋須再重新施予觀察、勒戒或
    強制戒制之處遇程序，而均應直接訴追處罰，附為敘明。
四、核被告甲○○所為，係犯毒品危害防制條例第10條第1 項之
    施用第一級毒品罪及同條例第10條第2 項之施用第二級毒品
    罪。被告於施用前持有第1 級毒品海洛因、第2 級毒品甲基
    安非他命之低度行為，各為施用之高度行為所吸收，均不另
    論罪。又被告於97年7 月29日以一個施用行為，同時施用第
    一級毒品海洛因及第二級毒品甲基安非他命，係一行為同時
    觸犯二罪名，為想像競合犯，應依刑法第55條之規定，從一
    重之施用第一級毒品海洛因罪處斷。又查，被告於94年間，
    因連續施用第1 級毒品案件，經臺灣高等法院臺中分院以94
    年度上訴字第1991號判決判處有期徒刑10月確定；又於95年
    間，因施用第2 級毒品案件，經本院以95年度彰簡字第385
    號判決判處有期徒刑3 月，如易科罰金，以銀元300 元折算
    1 日確定，上開二案經本院以95年度聲字第1327號裁定定應
    執行有期徒刑1 年確定，並於96年2 月10日因縮刑期滿執行
    完畢等情，有臺灣彰化地方法院檢察署刑案資料查註紀錄表
    、臺灣高等法院被告前案紀錄表及臺灣高等法院在監在押全
    國紀錄表各1 份在卷可憑，其於5 年以內再犯本件有期徒刑
    以上之罪，構成累犯，應依刑法第47條第1 項規定加重其刑
    。爰審酌被告前即有施用毒品之前科，且曾因施用毒品而送
    強制戒治，仍未能戒除毒癮，竟再度施用毒品戕害自身健康
    ，及其犯罪之動機、目的、所生危害及犯罪後尚知坦承犯行
    ，態度良好等一切情狀，量處如主文所示之刑，以示懲儆。
    末查，扣案之第一級毒品海洛因1 包（送驗淨重0.1183公克
    ，驗餘淨重0.111 公克）為查獲之毒品，不問屬於犯人與否
    ，依毒品危害防制條例第18條第1 項前段規定宣告沒收並銷
    燬之。
據上論斷，應依刑事訴訟法第273 條之1 第1 項、第299 條第1
項前段，毒品危害防制條例第10條第1 、2 項、第18條第1 項前
段，刑法第11條、第55條、第47條第1 項，判決如主文。
本案經檢察官紀雅惠到庭執行職務。
中    華    民    國    97    年    12    月    26    日
                        刑事第二庭    法  官  黃齡玉
以上正本證明與原本無異。
如不服本判決應於收受判決後10日內向本院提出上訴書狀，並應
敘述具體理由；其未敘述上訴理由者，應於上訴期間屆滿後20日
內向本院補提理由書（均須按他造當事人之人數附繕本）「切勿
逕送上級法院」。
中    華    民    國    97    年    12    月    26    日
                                      書記官  林嘉賢
毒品危害防制條例第10條
施用第一級毒品者，處 6 月以上 5 年以下有期徒刑。
施用第二級毒品者，處 3 年以下有期徒刑。


司法院資訊處製作；財團法人民間司法改革基金會備份。
